【裁判字號】    99,家訴,65
【裁判日期】    990802
【裁判案由】    分割遺產等
【裁判全文】
臺灣臺中地方法院民事判決              99年度家訴字第65號
原      告  甲○○
被      告  黃永潮
上列當事人間請求分割遺產事件，本院於民國99年7月19日言詞
辯論終結，判決如下：
    主      文
兩造繼承被繼承人黃張秀鸞所遺如附表一所示之遺產，應依附表
二所示方法分割。
訴訟費用由兩造各負擔二分之一。
    事實及理由
壹、原告主張：
一、被繼承人黃張秀鸞為兩造之母，被繼承人於民國97年11月17
    日死亡，其配偶黃建龍已歿，被繼承人之遺產由原告及被告
    （原名黃高原，於99年3月30日改名）共同繼承，應繼分各2
    分之1，而被繼承人遺有臺中縣太平市○○段517地號土地及
    其上門牌臺中縣太平市○○路533號之未辦理保存登記建物
    （下稱系爭房地）之應有部分各3分之2，如附表一編號一、
    二所示，請求准予應予分割。惟因系爭房地之另3分之1應有
    部分則為被告所有，且現由被告使用中，故被繼承人所遺之
    系爭房地應有部分3分之2，應由被告單獨取得，再由被告補
    償給原告。
二、系爭房地於被繼承人去世之後，仍有租金孳息，自97年11月
    18日至98年3月各為每月租金新台幣（下同）25,000元，98
    年4月迄99年7月各為每月22,000元，原告就被繼承人所遺系
    爭房地應有部分3分之2，有2分之1之應繼分，故系爭房地之
    租金其中3分之1，亦應分配予原告。
三、被繼承人遺有上開遺產，兩造在分割遺產前，對於遺產全部
    為公同共有，因上開遺產並無不能分割之情形，亦無不能分
    割之約定，兩造就上開遺產既不能協議分割，爰依法請求分
    割等語。並聲明：如主文所示。
貳、被告則以：
    如附表一編號一、二所示之系爭房地應有部分3分之2為被繼
    承人所有，另1/3應有部分則為被告所有。因被告無經濟能
    力補償原告，所以希望能全部變賣，但也可以談個價格。之
    前被繼承人未過世前，曾提起原告之應繼分賣予被告，且由
    兩造舅舅幫忙處理，但當時因擔心被繼承人之病情，所以遲
    未處理。至於系爭房地之租金，原來是每月25,000元，被繼
    承人死後，於98年4月1日變更為22,000元等語置辯。並聲明
    ：原告之訴駁回。
參、得心證之理由：
一、按繼承人有數人時，在分割遺產前，各繼承人對於遺產全部
    為公同共有；繼承人得隨時請求分割遺產，但法律另有規定
    或契約另有訂定者，不在此限，民法第1151條、第1164條分
    別定有明文。是以，遺產之公同共有係以遺產之分割為其終
    局目的，而以公同共有關係為暫時的存在。本件被繼承人黃
    張秀鸞遺有財產，依上開規定，兩造在分割遺產前，對於遺
    產全部為公同共有，因上開遺產並無不能分割之情形，亦無
    不分割之約定，兩造就上開遺產既不能協議分割，則原告以
    遺產分割為由終止兩造間之公同共有關係，請求分割被繼承
    人黃張秀鸞之遺產，自屬有據。
二、原告主張被繼承人黃張秀鸞為兩造之母，被繼承人於97 年
    11月17日死亡，並由兩造共同繼承（按被繼承人之配偶黃建
    龍已歿），原告及被告之應繼分各2分之一等事實，業據其
    提出戶籍謄本為證、並為兩造所不爭執。原告復主張被繼承
    人遺有如附表一所示之遺產之事實，業據其提出土地登記第
    一類謄本、臺中縣地方稅務局大屯分局房屋稅籍證明書（附
    表一編號二建物部分，稅籍編號00000000000）、財政部臺
    灣省中區國稅局遺產稅免稅證明書等為證，並經本院函請財
    政部臺灣省中區國稅局大屯稽徵所檢送被繼承人之遺產稅核
    定通知書過院，核閱屬實，亦為被告所不爭執，自堪信為真
    實。經查：
（一）附表一編號一、二之不動產為被繼承人所有，而不動產之
      價值，在未出售前，無法確定市價，考量不動產之鑑價，
      乃專業人員經實地調查鄰近地價，並由參與人員根據當地
      里鄰環境、交通情況、公共設施、使用現況、經濟發展程
      度及房地產交易現況等因素，開會討論而來，故所鑑定之
      價格應較客觀可採。被告雖不同意由鑑價，惟未能提出適
      當方式以供參考，本院認前揭不動產，仍由不動產鑑定機
      關鑑定為宜，經原告聲請華聲科技不動產估價師事務所進
      行鑑定，鑑定結果略以：「系爭房地總價格8,279,462元
      ，黃高原、甲○○土地權利範圍2/3公同共有、土地持分
      價格5,086,332元、建物持分價格433,299元、分配金額共
      5,519,631元」等語，此有該師事務所函暨所附鑑定報告
      書第3頁所載「鑑定結果」及光碟各1份在卷可稽。惟按該
      事務所鑑定時，就建物面積之計算式係採小數點以下2位
      四捨五入計算（參該鑑定報告書第22頁），以致上揭分配
      金額與總價格之3分之2未符，本院認應以總價格直接乘以
      應有部分3分之2計算，較能精確反應實際價值。是本院認
      系爭房地應有部分3分之2（即被繼承人所遺附表一編號一
      、二之不動產）價額，為5,519,641元（8,279,462×3/2=
      5,519,641，元以下四捨五入，下同）。
（二）系爭房地之租金數額，自97年11月至98年3月每月25,000
      元，98年4月迄今，則為每月22,000元，為兩造所不爭執
      （參本院99年5月5日言詞辯論筆錄），堪信真實。是系爭
      不動產，自97年11月18日（被繼承人死亡翌日）至99年7
      月19日（言詞辯論終結日）止之租金收入，應為454,317
      元（25,000×13/30+25,000×4+22,000×15+22,000×19/
      31=454,317）。被繼承人就所遺系爭房地有應有部分3分
      之2，是其租金孳息中之3分之2，即為遺產之孳息，為302
      ,878元（454,317×2/3=302,878），如附表一編號三所示
      。
三、系爭房地其中應有部分3分之2為被繼承人黃張秀鸞遺產，另
    應有部分3分之1為被告所有，有前揭土地登記第一類謄本附
    卷可稽，並為被告所不爭執（本院99年5月5日言詞辯論筆錄
    ）。且前揭兩筆不動產由被告占有並使用中，參以兩造前因
    照顧被繼承人乙事，互信基礎薄弱，不適宜維持分別共有，
    爰審酌被繼承人黃張秀鸞遺產之種類、當事人之意願、所有
    權狀況、各繼承人間之經濟利益、未來之利用等情，認為被
    繼承人所遺附表一編號一、二之不動產均分歸被告取得，被
    告則以金錢補償予原告之方式分配之，較符經濟效益。又被
    繼承人之附表一編號一、二之不動產價值為5,519,641元，
    已如前述，既分歸被告單獨所有，被告自應依原告之應繼分
    比例（2分之1）補償原告，即2,759,821元（5,519,641×1/
    2=2, 759,821），如附表二編號一所示。另被繼承人如附表
    一編號一、二所示遺產如附表一編號三之租金孳息302,878
    元，則由兩造各依應繼分2分之1取得，即各取得151,439元
    （302,878×1/2=151,439），如附表二編號二所示。
肆、分割遺產之訴，係必要共同訴訟，原、被告之間本可互換地
    位，且兩造均蒙其利，是本院認本件之訴訟費用應由兩造依
    其應繼分（2分之1）之比例負擔訴訟費用，較為公允，併此
    敘明。
伍、訴訟費用負擔之依據，民事訴訟法第85條第1項、第78條、
    第80條之1。
中    華    民    國    99    年    8     月    2     日
                  家事法庭      法  官  陳宗賢
以上正本係照原本作成。
如對本判決上訴，須於收受判決正本後20日內提出上訴狀。
如委任律師提起上訴者，應一併繳納上訴審裁判費。
中    華    民    國    99    年    8     月    2     日
                                書記官  洪千羽
附表一（被繼承人黃張秀鸞之遺產範圍）
一、臺中縣太平市○○段517地號土地（應有部分3分之2、面積
    94.11平方公尺）。
二、臺中縣太平市○○段517地號土地之上未經保存登記之建物
    （門牌臺中縣太平市○○路533號、應有部分3分之2）。
    （編號一、二價額合計新臺幣5,519,641元）
三、編號一、二所示土地及建物，自97年11月18日至99年7月19
    日之租金孳息新臺幣302,878元。
附表二（遺產分割方法）
一、附表一編號一、二所示不動產，分歸被告取得。被告應補償
    原告新臺幣貳佰柒拾伍萬玖仟捌佰貳拾壹元。
二、附表一編號三所示租金孳息，由兩造分別取得新臺幣壹拾伍
    萬壹仟肆佰拾玖元。

司法院資訊處製作；財團法人民間司法改革基金會備份。
